臺灣基隆地方法院刑事判決　　　　　　　 93年度訴字第290號
公　訴　人　　臺灣基隆地方法院檢察署檢察官
被　　　告　　戊○○　男　55.
　　　　　　　丁○○
以上二人共同
選任辯護人　　王東山律師
　　　　　　　李美寬律師
　　　　　　　林孝甄律師
上列被告因誣告案件，經檢察官提起公訴（92年度偵字第2760號
）本院判決如下︰
    主  文
戊○○意圖他人受刑事處分，向該管公務員誣告，處有期徒刑參
月。
丁○○無罪。
    事  實
一、戊○○（起訴書誤繕戊○○與丁○○二人基於共同犯意之聯
    絡，此部分業經蒞庭檢察官當庭更正）意圖使甲○○受刑事
    或懲戒處分，於民國91年7 月26日至臺灣基隆地方法院檢察
    署按鈴申告甲○○涉嫌恐嚇罪，並於91年8 月13日向臺灣基
    隆地方法院檢察署檢察官虛偽指訴：「甲○○於91年7 月26
    日，在基隆高中內向戊○○恫嚇稱：『要讓戊○○全家死的
    很難看，家破人亡，要讓丁○○（戊○○之妻）一毛錢都領
    不到』等語，致使戊○○心生畏懼」等情。
二、案經甲○○訴請臺灣基隆地方法院檢察署檢察官偵查起訴。
    理  由
壹、有罪部分
一、訊據被告戊○○固不否認曾對甲○○提出告訴，惟矢口否認
    有誣告之犯行，辯稱：「在基隆高中甲○○確實曾說過要我
    全家死的很難看，家破人亡，要讓丁○○一毛錢都領不到」
    云云。惟查：
  (一)被告戊○○於91年7 月26日向臺灣基隆地方法院檢察署按
      鈴申告甲○○涉嫌恐嚇罪，並於91年8 月13日臺灣基隆地
      方法院檢察署檢察官開庭偵查時補稱：「91年7 月26日甲○○在基隆高中內恐嚇我，說丁○○已經被解聘，怎麼還
      有臉回來，說要讓我全家死得很難看，要讓我家破人亡，
      要讓丁○○一毛錢都領不到，當時我會害怕」云云（見91
      年度偵字第2821號案卷第1 至5 、9 、95頁），指稱告訴
      人甲○○為恐嚇之犯行，經臺灣基隆地方法院檢察署檢察
      官偵查後，認為難以單憑被告戊○○片面之指訴而為不利
      於告訴人甲○○之認定，於92年7 月7 日以91年度偵字第
      2821號為不起訴處分，業據本院調閱前開偵查案卷檢閱屬
      實，並有該不起訴處分書1 份在卷可稽，合先敘明。
  (二)被告戊○○前開誣告犯行，業據告訴人甲○○指訴稱：「
      沒有恐嚇戊○○，是戊○○捏造事實誣告。91年7 月26日
      當天丁○○未經登記即進入基隆高中，後來丁○○不知何
      因就躲在廁所，陳依蔆通知我，我趕到學校去找丁○○的
      藏身處，怕發生意外，後來戊○○及女兒趕到學校，才知
      道丁○○躲在廁所，有質問戊○○為何沒有登記就進入校
      園，之後和戊○○在學校穿堂就吵起來，僅表示丁○○已
      被學校解聘為何還有臉到學校來」等語（參見本院卷一第
      111 、112 頁、同上偵卷第10頁背面）綦詳，且依在場目
      擊之證人陳依蔆具結證稱：「91年7 月26日事發過程伊有
      看到，當天中午伊結束輔導課後，從2 樓下來到1 樓時發
      現丁○○坐在辦公室人事小姐位置打電話要告沈文進（人
      事室主任）瀆職，沈文進被鬧的沒辦法辦公，伊遂制止丁○○使用公務電話，後來丁○○跑到訓導處要教官乙○○
      保護她，乙○○教官表示要巡校園，一轉身丁○○就不見
      ，我們找到四點多都找不到人，後來八堵分局所長來了，
      戊○○與女兒也趕到學校，他們在廁所找到丁○○，約10
      分鐘後戊○○、丁○○及其女兒一起出來，在穿堂上甲○○有跟戊○○說：『你身為政風主任，進校園應該依規定
      辦登記才能進來』，戊○○說『就是這樣要怎樣』，他們
      2 人面對面，沒有打起來，沒有聽到甲○○對戊○○說『
      要讓戊○○全家死得很難看、家破人亡』的話」等語（見
      本院卷一第121 、122 頁、同上偵卷第26、27頁）、目擊
      證人即被告之女謝孟儒亦結證稱：「當天伊與父親戊○○
      進校門口找媽媽（丁○○），結果在廁所發現丁○○，後
      來在穿堂上遇到甲○○，甲○○說『沒申請怎可進學校』
      ，伊父親表示『為了保護老婆才進來』，之後他們有口角
      發生，甲○○有說其自己將1 個任教20多年的老師解僱很
      得意的話，還說戊○○是公車處政風室主任卻這樣，隨後
      伊有勸他們2 人不要吵，就和父母一起離開學校，伊不記
      得有聽到恐嚇的話，不記得甲○○說過恐嚇的話」等語（
      見同上偵卷第95頁）、在場之證人即同案被告丁○○亦證
      稱：「91年7 月26日當天，甲○○有說他替國家省了5 、
      6 百萬元，還向伊表示戊○○怎麼可以到學校救她，此外
      不記得其他言談。」等語（見同上偵卷第11頁），以上證
      人陳依蔆、謝孟儒及丁○○均證稱當天並未聽聞甲○○口
      出恐嚇言詞，顯見並無被告戊○○所指告訴人甲○○於91
      年7 月26日在基隆高中校內穿堂，對被告戊○○出言恫稱
      ：「要讓戊○○全家死的很難看，家破人亡」之事實。被
      告前開所辯，與事實不符，不足採信。
  (三)按刑法上之誣告罪，本不限於所告事實全屬虛偽時，始能
      成立，倘所告事實之一部分係出於故意虛構，仍不得謂非
      誣告，最高法院20年上字第307 判例可供參照。本件被告
      戊○○與告訴人甲○○雖於91年7 月26日，在基隆高中校
      內發生口角爭執，但告訴人甲○○僅有對被告戊○○表示
      丁○○已被學校解聘為何還有臉到學校來等語，並無出言
      恫稱：「要讓戊○○全家死的很難看，家破人亡，要讓丁○○一毛錢都領不到」涉嫌恐嚇之事，被告戊○○顯有虛
      構事實意圖使甲○○受刑事處分，而向該管公務員誣告之
      犯行。本件罪證明確，被告戊○○之犯行足堪認定。
  (四)原起訴書記載被告戊○○與丁○○間，就誣告甲○○於91
      年7 月26日在基隆高中恐嚇部分（下稱Ａ部分）為共犯關
      係云云，惟此誣告Ａ部分業經本院於94年3 月1 日審判時
      當庭依臺灣基隆地方法院檢察署檢察官91年度偵字第2821
      號案卷資料詢問蒞庭檢察官、被告戊○○、丁○○及渠等
      辯護人，就此Ａ部分誣告之告訴人為何人，經闡明結果，
      蒞庭檢察官、被告戊○○、丁○○及渠等辯護人，就此誣
      告Ａ部分係被告戊○○單獨提出告訴，同案被告丁○○就
      此誣告Ａ部分係基於證人身分於偵查時陳述（參臺灣基隆
      地方法院檢察署檢察官91年度偵字第2821號案卷及不起訴
      處分書），並非共同就此誣告Ａ部分提出告訴，均無意見
      （見本院卷二第23、24頁），顯見原起訴書確係誤載被告
      戊○○與丁○○間，就誣告Ａ部分為共犯關係云云，應予
      更正，附此說明。
二、核被告戊○○所為，係犯刑法第169 條第1 項之誣告罪。起
    訴書誤載被告戊○○與丁○○間，就此誣告Ａ部分有犯意之
    聯絡及行為之分擔，應依共同正犯論處云云，惟此誣告Ａ部
    分係被告戊○○單獨提出告訴，已如前述，自無被告戊○○
    與丁○○就誣告Ａ部分共同犯罪之事實，亦無共犯關係，附
    此說明。爰審酌被告戊○○對其妻遭學校解聘一事，未循正
    當管道申訴，竟意圖入他人於罪，虛構事實，致告訴人身、
    心、名譽及精神遭受相當損害，且無端浪費國家司法程序，
    雖經檢察官查明真相為不起訴處分，然已對國家司法權及告
    訴人造成損害，及其犯後否認犯行等一切情狀，量處如主文
    所示之刑，以示儆懲。
貳、無罪部分
一、公訴意旨略以：被告丁○○（起訴書誤繕戊○○與丁○○二
    人基於共同犯意之聯絡，此部分業經蒞庭檢察官當庭更正）
    意圖使甲○○受刑事或懲戒處分，向臺灣基隆地方法院檢察
    署檢察官虛偽指訴：「甲○○於九十年十二月三日，寫信威
    脅告訴人丁○○離開學校，否則退休金連一毛錢都拿不到；
    復於九十一年三月九日晚上九時三十分許，帶領三名三立電
    視台記者，進入台北市仁愛醫院復健科六二０號病房，在病
    房內大吼大叫恐嚇威脅丁○○，致使丁○○心生畏懼」，因
    認被告丁○○所為，係犯刑法第169 條第1 項之誣告罪嫌。
二、按犯罪事實應依證據認定之，無證據不得認定其犯罪事實；
    又不能證明被告犯罪者，應諭知被告無罪之判決，刑事訴訟
    法第154 條第2 項、第301 條第1 項分別定有明文。而事實
    之認定，應憑證據，如未發現相當證據或證據不足以證明，
    自不能以推測或擬制之方法，為裁判基礎（最高法院40年臺
    上字第86號判例）。再認定不利於被告之事實，須依積極證
    據，苟積極證據不足為不利於被告事實之認定時，即應為有
    利於被告之認定，更不必有何有利之證據（最高法院30年上
    字第816 號判例）；又所謂「積極證據足以為不利被告事實
    之認定」係指據為訴訟上證明之全盤證據資料，在客觀上已
    達於通常一般之人均不致於有所懷疑，而得確信被告確曾犯
    罪之程度，若未達到此一程度，而有合理懷疑之存在時，即
    無從為有罪之認定（最高法院76年臺上字第4986號判例）。
    次按刑法第169 條第1 項之誣告罪，係以行為人意圖他人受
    刑事或懲戒處分，向該管公務員誣告者，始克當之。所稱「
    誣告」即虛構事實，進而申告而言，又所謂虛構事實，係指
    明知無此事實，而故意捏造者而言，是如若出於誤信、誤解
    、誤認或懷疑有此事實，或對其事實誇大其詞，或資為其訟
    爭上之攻擊或防禦方法，或其目的在求判明是非曲直者，固
    均不得謂屬誣告（最高法院20年上字第307 號、44年臺上字
    第892 號判例意旨參照）。即其所申告之事實，並非完全出
    於憑空捏造，或尚非全然無因，而只以不能積極證明為虛偽
    ，或因證據不充分，致受誣告人不受追訴處罰者，亦不成立
    誣告罪（最高法院43年臺上字第251 號判例意旨參照）。
三、公訴人認被告丁○○涉犯誣告犯行，係以記者即證人丙○○
    、陳依蔆、同病房之病人己○○○於偵查中所言及證人王靜
    君於偵查時之公務電話紀錄表1 紙、翻拍光碟1 片為其證據
    。訊據被告丁○○堅決否認有誣告之犯行，辯稱：「甲○○
    確實有寫過一封信函恐嚇她，且曾帶記者到病房，恐嚇威脅
    要讓她領不到退休金」云云。經查：
  (一)被告丁○○先前之指訴甲○○所涉恐嚇罪嫌，業經臺灣基
      隆地方法院檢察署檢察官以91年度偵字第2821號為不起訴
      處分，有該不起訴處分書1 份在卷可稽。
  (二)就公訴人所指被告丁○○誣指告訴人甲○○寫信恐嚇一節
      （下稱誣告Ｂ部分）：
    1.依告訴人甲○○到院證稱：「我有寫基隆高中教師會函。
      從87年起教評會接到丁○○的案子，在90年前都對丁○○
      進行輔導，勸諭其退休，後來因學生家長就此事對校方反
      應強烈，我向校方提議在開教評會前，先讓我以教師會的
      名義行文給丁○○，提醒丁○○案件的發展經過，並提醒
      其資遣是比較有利的結果，才寫這封函，並請戊○○到學
      校人事室，跟戊○○談丁○○案件的處理過程，並將信函
      交給戊○○，信函有記載『屆時如果不續聘，連資遣的機
      會都沒有，連一毛錢都可能拿不到』，是指公務員如果重
      大傷病在延長病假後，就不可以再請假，丁○○當時病假
      已滿，如果她不接受資遣，經過教評會開會決定不適任時
      ，就要離開學校，沒有辦法拿到任何退休金或資遣費」云
      云，並有2001年12月3 日基隆高中教師會函1 份在卷可憑
      （附於同上偵卷第33、34頁），顯然被告丁○○於臺灣基
      隆地方法院檢察署91年度偵字第28 21 號案件中，所指「
      甲○○於90年12月3 日寫信要丁○○自動離開學校，否則
      退休金連一毛錢都拿不到」部分，並非虛構。
    2.至於依上開基隆高中教師會函內文觀之，略稱：「若黃師
      拒不接受資遣，依法在其請假滿1 年後，則再無病假可請
      矣！且其最後之2 年聘約亦將於明（91）年7 月屆滿，到
      時候教評會是否會給予續聘，則仍未可知！一旦不予續聘
      ，連資遣之機會都沒了，連一毛錢都可能拿不到！以上諸
      多可能，事關個人權益，諫請仔細斟酌，幸勿自誤」等語
      ，客觀上僅係告訴人甲○○勸諭被告丁○○於請假將滿1
      年且教評會評議前，若申請資遣，係對丁○○較為有利之
      選擇，並無一詞、一句脅迫、恫嚇被告丁○○之內文，惟
      被告丁○○主觀上認為自己知悉上開信函內容後，遭受莫
      大打擊而認受到恐嚇，據以提出告訴，尋求法律救濟，確
      屬事出有因，查其斯時告訴內容，始終針對確實存在之基
      隆高中教師會函而為，並非虛偽捏造事實可比，尚不能遽
      為認定被告丁○○就此部分，主觀上有何誣告之故意。
  (三)就公訴人所指被告丁○○誣指告訴人甲○○於91年3 月9
      日帶記者到仁愛醫院病房恐嚇一節（下稱誣告Ｃ部分），
      經查，依告訴人甲○○證稱：「91年3 月9 日SETN電台到
      仁愛醫院訪問丁○○，丁○○在電視內說『她被解聘是因
      抓到學生作弊，而學生作弊是因老師幫忙，因幫忙作弊的
      老師去找我，我就寫黑函恐嚇她』，當天晚上陳依蔆打電
      話給SETN電台要求做平衡報導，陳依蔆也打電話給我，我
      到學校後和文字、攝影記者及陳依蔆一起到仁愛醫院，準
      備找丁○○對質，抵達仁愛醫院丁○○的病房內，陳依蔆
      對丁○○說『黃老師我們來看你』，我說『今天是來做平
      衡報導』，接下來陳依蔆和丁○○就電視播出的事對談，
      因病房內另一女病人覺得我們很煩，就把我們趕出去」等
      語（見本院卷一第111 、112 頁、同上偵卷第10頁），證
      人陳依蔆證稱：「因當天的白天看到三立電視台報導丁○○向記者表示我洩題，當晚與甲○○及記者前往仁愛醫院
      作平衡報導，我有問丁○○『為何說我洩題』，並請丁○○一一指出，丁○○表示她生病不接受我的問題，要我離
      開，同病房的病人也嫌我們吵，所以我們就離開病房，甲○○並無出言恐嚇丁○○」等語（見本院卷一第119 、12
      0 頁、同上偵卷第26頁）、記者即證人丙○○證稱：「當
      晚與甲○○、陳依蔆二位老師進入病房係為洩題事件與丁○○對質並作平衡報導，印象中沒有聽見甲○○有恐嚇威
      脅字眼，戊○○當時並不在場」等語（見同上偵卷第96頁
      ）、同病房之病人即證人己○○○證稱：「記者來的時候
      ，我就出去，不知道發生何事，也不知道甲○○是否有去
      ，記者進去時沒有大小聲，也沒有聽到誰恐嚇誰，但後來
      他們談話的聲音很吵」等語（見本院卷一第201 至208 頁
      、同上偵卷第81頁），顯見91年3 月9 日晚間，告訴人甲○○與證人陳依蔆、記者丙○○、攝影記者4 人確曾進入
      仁愛醫院病房內，要求被告丁○○進行平衡報導遭拒而退
      出病房等節，確屬實情，換言之，告訴人甲○○確有未經
      被告丁○○許可即帶人進入病房內之行為。依吾人日常生
      活之經驗，住院療養中之病患，突見與其素有嫌隙之人帶
      人闖入病房內，目的在找其對質，其心中受到驚嚇程度，
      不言可喻。是故被告丁○○因一群人突然進入病房而受到
      驚嚇，主觀上認為安全受到威脅，既無從完全排除，被告
      丁○○據此向臺灣基隆地方法院檢察署檢察官指稱「91年
      3 月9 日晚上9 時30分許，甲○○帶領三立電視台記者，
      進入台北市仁愛醫院復健科六二０號被告丁○○所在之病
      房，大吼大叫致其心生畏懼」等情，自與單純捏造不實事
      項者有間，並非虛偽捏造事實可比，被告丁○○本此真實
      存在之客觀情狀，並其尚無違反常理之主觀上遭受威脅之
      認定，而向有偵查權限之公務員提出申告，核與「『明知
      』其所指事項為虛偽而仍執意向該管公務員申告之心態」
      有間，自與誣告罪之構成要件不該當。
  (四)綜上所陳，被告丁○○所指陳遭告訴人甲○○恐嚇之情節
      ，客觀上未有虛偽捏造，主觀上亦難認有誣造之故意，與
      刑法第169 條第1 項之誣告罪，係以行為人意圖他人受刑
      事或懲戒處分，向該管公務員誣告之構成要件不該當。本
      院查無其他積極證據足認被告丁○○確有公訴人所指之誣
      告犯行，既不能證明被告犯罪，揆諸前揭規定，自應為被
      告丁○○無罪之諭知，以昭審慎。
  (五)至於起訴書誤載被告戊○○與丁○○間，就此誣告Ｂ、Ｃ
      部分有犯意之聯絡及行為之分擔，應依共同正犯論處云云
      惟此誣告Ｂ、Ｃ部分業經本院於94年3 月1 日審判時當庭
      依臺灣基隆地方法院檢察署檢察官91年度偵字第2821號案
      卷資料詢問蒞庭檢察官、被告戊○○、丁○○及渠等辯護
      人，就此Ｂ、Ｃ部分誣告之告訴人為何人，經闡明結果，
      蒞庭檢察官、被告戊○○、丁○○及渠等辯護人，就此誣
      告Ｂ、Ｃ部分係被告丁○○單獨提出告訴，同案被告戊○○就此誣告Ｂ、Ｃ部分係基於證人身分於偵查時陳述（參
      臺灣基隆地方法院檢察署檢察官91年度偵字第2821號案卷
      及不起訴處分書），並非共同就此誣告Ｂ、Ｃ部分提出告
      訴，均無意見（見本院卷二第23、24頁），顯見原起訴書
      確係誤載被告戊○○與丁○○間，就誣告Ｂ、Ｃ部分為共
      犯關係云云，應予更正，附此說明。
據上論斷，應依刑事訴訟法第299 條第1 項前段、第301 條第1
項，刑法第169 條第1項 ，判決如主文。
本案經檢察官林伯宇到庭執行職務。
中　　華　　民　　國　　94　　年　　3 　　月　　18　　日
                  刑事第二庭審判長法  官    王福康
                                  法  官    齊  潔
                                  法  官    何怡穎
以上正本證明與原本無異。
對於本件判決如有不服，應於收受送達後10日內向本院提出上訴
書狀，上訴於臺灣高等法院，并按他造當事之人數附具繕本。
中　　華　　民　　國　　94　　年　　3 　　月　　18　　日
                                  書記官    李繼業
附錄論罪法條
刑法第169條第1項
意圖他人受刑事或懲戒處分，向該管公務員誣告者，處7 年以下
有期徒刑。
